【裁判字號】    89,上訴,2491
【裁判日期】    890825
【裁判案由】    殺人
【裁判全文】
臺灣高等法院刑事判決                      八十九年度上訴字第二四九一號
    上  訴  人  乙○○
    即  被  告
    指定辯護人  本院甲○
右上訴人因殺人案件，不服臺灣宜蘭地方法院八十八年度重訴字第四號，中華民國八
十九年五月三十日第一審判決（起訴案號：臺灣宜蘭地方法院檢察署八十九年度偵字
第二九一三號），提起上訴，本院判決如左：
    主      文
原判決撤銷。
乙○○殺人，處有期徒刑拾貳年。
    事      實
一、乙○○於民國八十八年七月三十一日晚間七時許受邀飲酒，同日晚間十時許返回
    宜蘭縣壯圍鄉○○村○○路二十三號住處再度喝酒，於同日晚間十一時許，乙○
    ○因飲酒而已達精神耗弱之狀態，嗣因與其子丙○○發生口角，乙○○先後走入
    廚房拿取家中之螺絲起子及菜刀三把作勢欲教訓丙○○，分別遭其配偶陳柳粉及
    丙○○搶下，且遭丙○○推倒，乙○○因而忿憤未息再度進入廚房，陳柳粉隨後
    亦跟入廚房與乙○○發生爭吵，詎乙○○竟頓萌殺害陳柳粉之意圖，在走道處持
    原置於走廊旁之剪刀一把，以右手朝陳柳粉之右頸部要害猛刺一刀，並對陳柳粉
    稱：「幹，你以為我不敢！」，造成陳柳粉右頸動脈及右頸靜脈均遭切斷，經丙
    ○○送往宜蘭縣宜蘭市民生醫院再轉往羅東博愛醫院急救，延至同年八月一日晚
    間二十一時十五分許，因出血性休克不治死亡。
二、案經宜蘭縣警察局礁溪分局報告臺灣宜蘭地方法院檢察署檢察官偵查起訴。
    理      由
一、訊據被告乙○○固坦承於酒後與其子丙○○發生爭執之事實，然矢口否認有何殺
    害陳柳粉之意思，並辯稱渠當時業已酒醉，對於有無持剪刀刺殺陳柳粉乙節並無
    印象云云。惟查：
    (一)被害人陳柳粉確於右揭時地因遭利剪刺擊，送醫後因出血性休克不治死亡，業
      經臺灣宜蘭地方法院檢察署檢察官督同法醫相驗屬實，製有相驗屍體證明書、
      驗斷書及勘驗筆錄附卷可稽，復有剪刀一把扣案及現場照片在卷可資佐證。
    (二)被害人陳柳粉所受傷勢，查係由被告持扣案剪刀刺殺所造成，業據證人賴宣妡
      迭於偵查、原審及本院調查中證稱：「那天晚上我們因外公生日吃飯回來，我
      公公（即被告）與我先生（即丙○○）發生爭吵，我公公拿菜刀要對付我先生
      ，後來被我先生搶下，交給我，我將菜刀藏到草叢，我也有報案，警察來只是
      叫我們自家人不要鬧，後來我以為沒事了，就進房間，又聽到我公公與我婆婆
      （即陳柳粉）爭吵，我先生那時坐在客廳，我出來站在走道，看到我公公舉起
      右手，向我婆婆的肩打下去，我以為是打我婆婆，我跑過去才發現我婆婆被殺
      了‧‧‧」（原審卷第四十頁）、「我於房間出來時，見被告當時在面對我的
      方向，其持剪刀刺向陳柳粉。」、「剪刀是掛在牆壁上，距刺陳柳粉之處約一
      、二步之遙。」（本院8.4.訊問筆錄），核與證人陳孟芸於原審證稱：「我
      在我阿媽房間，有聽到吵鬧聲，舅舅（即丙○○）、舅媽（即賴宣妡）、阿媽
      （即被害人）、阿公（即被告）的吵鬧聲。我有看到阿公拿剪刀要殺阿媽，因
      我在房間，門沒有關，阿公以右手握剪刀，舉高高的，我沒有看到他刺下去，
      阿媽在阿公的前面背對著阿公。」等語（原審卷第五十頁）之情節相符，且被
      告於本院調查時亦供稱確有持剪刀刺向陳柳粉頸部，造成陳柳粉死亡之行為，
      且稱「（為何持剪刀）我與兒子吵架，而陳柳粉來阻止。」等語，自足徵證人
      賴宣妡、陳孟芸所為上開證述確屬真實。
    (三)被告雖辯稱非故意殺害被害人，是要打兒子，可能是被害人要來護伊兒子，而
      刺到被害人云云。惟查，據證人丙○○於偵查時證稱：「當天我們外出回家發
      生爭執，他說我把他打倒，他就入廚房拿三把菜刀，我將他搶下交給我妻（即
      賴宣妡），他又去拿螺絲起子追我，後來我母（即被害人）抱住他，我又將螺
      絲起子搶起來之後報警，警察來說自己人不要這樣，當時我母在客廳，我父在
      廚房，我母往廚房去，要拿皮包，過一、二分我聽到母親『唉』一聲，當時我
      有聽父罵一聲『幹，你以為我不敢！』兩個聲音幾乎同時。」（偵查卷第五十
      頁），復於原審證稱「我當時人在客廳，‧‧‧我聽到我媽慘叫一聲，衝到廚
      房，我媽已流血。我即去發動汽車，我媽走到庭院就上車就醫‧‧‧」等語（
      原審卷第二十七頁反面），又據證人賴宣妡於本院調查時所為被告持剪刀刺殺
      被害人陳柳粉之時，丙○○當時係難客廳，且被告所使用之剪刀，原係掛於距
      離陳柳粉遭殺害處所約一、二步之牆壁上之證述，足徵被告係基於刺殺陳柳粉
      之目的始取下剪刀；再查，觀之被害人陳柳粉之傷口，係位於右頸部之要害部
      位，另衡之證人陳孟芸所稱：阿公以右手握剪刀，舉高高的等語，且造成陳粉
      柳右頸動脈及右頸靜脈均遭切斷等情，有蘭陽民生醫院診斷證明書、驗傷診斷
      書在卷可稽，足見被告應係持剪刀直接刺擊被害人；又查，被告所持剪刀，為
      通常家用之剪刀，總長二十點五公分，其刀刃長八點五公分，有檢察官所製作
      之勘驗筆錄及照片在卷，而依臺灣高等法院檢察署法醫研究所鑑定書記載：「
      右頸部上方三分之一處有一處已縫合的傷口，橫行，長五公分，其他各處無傷
      ‧‧‧右頸部嚴重出血‧‧‧凶器刺入之方向（依死者本身之方向）是向左、
      水平略向下、略向前，刺入路徑長五至六公分」，有該所八十八年九月八日（
      八八）法醫所醫鑑字第Ｏ八六Ｏ號鑑定書可稽，而頸部為人身要害，以剪刀刺
      之，足以造成死亡之結果，此為常人所知悉，被告持剪刀刺向被害人頸部，造
      成深達五至六公分，剪刀之刀刃部份幾至全部沒入體內，足見被告行為時用力
      之猛、殺意之堅，所辯未具有殺害被害人意思云云，自不足採。
    (四)被告辯稱渠當天喝了三多利酒，還有喝十多杯日本清酒，回家後在廚房喝米酒
      ，打開瓶子直接喝了幾口，不知為何會殺人云云；經查，依偵查卷附酒精濃度
      測試報告，被告於八月一日經警測試呼氣酒精濃度為0.52MG/L，固足以被告於
      行為時確係飲用相當量之酒。惟查，依證人丙○○於原審到庭證稱：「（你父
      親當時精神狀態）我知他喝很多酒，意識不是很清楚。」、「（你曾說你父親
      有比較冷靜下來）是警（察）來時，我父親有比較冷靜，警（察）叫他去睡覺
      ，他也說要去睡覺，沒想到他又起來鬧‧‧‧」（原審卷第二十九頁），另證
      人賴宣妡於原審證稱：「（被告當時精神狀態如何）有一點醉了。」等語（原
      審卷第四一頁），均未指稱被告當時已達爛醉而無法辨識外界事務之程度，再
      參以被告為警查獲後，猶記得當時係為教訓兒子而遭被害人阻止而生氣，並帶
      同檢警至現場進行現場模擬殺害經過，並與前開證人丙○○、陳孟芸、賴宣妡
      所證稱之事實大致相符，有勘驗筆錄與照片可資佐證，自足證被告於行為時並
      未達於心神喪失之程度；而經原審將被告送請行政院國軍退除役官兵輔導委員
      會員山榮民醫院實施精神鑑定結果，該醫院亦以「當事人酒後回家責罵小孫女
      亂畫畫，此為酒後才有之事，又稱命案發生後當事人跑去睡覺，對現場命案之
      事不驚慌，綜合而論可屬精神耗弱。」，有該醫院之八十九年三月十六日函暨
      所附鑑定報告書在原審卷內可稽，則被告於行為時，確因飲酒而達精神耗弱狀
      態，至臻明確。
    綜右事證，被告所為不知持剪刀刺殺被害人，渠並無殺人意圖之辯解，核屬卸責
    之詞，並不足採信，被告右揭犯罪行為，已經證明，應依法論科。
二、核被告所為，係犯刑法第二百七十一條第一項殺人罪，被告於行為時，係精神耗
    弱之人，爰依刑法第十九條第二項減輕其刑。
三、原審法院經審理結果，認被告犯罪事證明確，而予以論罪科刑，固非全屬無見。
    惟查，被告於行為時業達精神耗弱之狀態，原審認被告酒醉之原因，查屬其可控
    制，故不得藉此而卸責。惟按「原因上自由行為」，係指行為人對於犯罪事實之
    發生已存有故意，或其平日即有實施某種惡行之習慣，其復利用自行達於酒醉，
    以陷入心神喪失或精神耗弱之狀態，再利用此狀態以促使犯罪構成要件實現，自
    不得因其於行為時係處於心神喪失或精神耗弱狀態，而主張免責或減輕其刑責；
    又故如被告於尚未飲酒之先，即已具有犯罪之故意，其所以飲酒至醉，實欲憑藉
    酒力以增加其犯罪之勇氣者，固不問其犯罪時之精神狀態如何，均應依法處罰，
    假如被告於飲酒之初，並無犯罪之意圖，祇因偶然飲酒至醉，以致心神喪失，或
    精神耗弱而陷於犯罪，即難謂其心神喪失之行為仍應予以處罰，或雖係精神耗弱
    亦不得減輕其刑（最高法院二十八年上字第三八一六號判例參照）。經查，被告
    於八十八年七月三十一日晚間，係因應邀而外出飲酒，嗣於返家後再度飲酒之際
    ，先與其子發生爭執，繼而再與被害人即其配偶陳柳粉理論之際，始起意持剪刀
    刺殺被害人，核非於飲酒之前即有具有殺害陳柳粉之意圖，又據證人賴宣妡於本
    院調查時證稱「我嫁入該家庭已五年，家中他們二人經常會因家務、金錢而吵架
    。」、「（有無聽聞被告欲殺害陳柳粉？）並未聽聞被告如此表示過。」，是亦
    乏積極證據足以證明被告於平日即有加惡害或施暴行於陳柳粉之習慣，其後再於
    右揭時間恣意飲酒而加害陳柳粉，是則原審認被告依「原因自由行為」，不得因
    其精神耗弱狀態減輕其刑，尚有未合；被告否認犯罪而提起上訴，固無理由，然
    原審判決既有上揭可議，仍應由本院將原審判決撤銷並予以改判。爰審酌被告品
    行、智識程度，犯罪動機、目的、手段、與被害人之關係、所生危害及犯罪後態
    度等一切情狀，量處如主文第二項所示之刑，以資懲儆。至扣案之剪刀一把，雖
    係供被告犯罪所用之物，惟據被告於本院調查時陳稱該剪刀為陳柳粉所購買，復
    查無其他積極證據足證該扣案之剪刀確係被告所有，爰不併予宣告沒收，附此敘
    明。
據上論斷，應依刑事訴訟法第三百六十九條第一項前段、第三百六十四條、第二百九
十九條第一項前段，刑法第二百七十一條第一項、第十九條第二項判決如主文。
本案經檢察官彭坤業到庭執行職務
中    華    民    國      八十九      年      八      月     二十五     日
                            臺灣高等法院刑事第十七庭
                                審判長法  官  陳  正  雄
                                      法  官  許  錦  印
                                      法  官  林  勤  純
右正本證明與原本無異
如不服本判決得於送達後十日內向本院提出上訴書狀，未附理由時應於提起上訴後十
日內向本院補具上訴理由書狀（均應按他造人數提出繕本）
                                      書記官  賴  思  華
中    華    民    國      八十九      年      八      月                日
附錄本案論罪科刑法條：
刑法第二百七十一條第一項
殺人者，處死刑、無期徒刑或十年以上有期徒刑。


司法院資訊處製作；財團法人民間司法改革基金會備份。
